【裁判字號】    99,易,598
【裁判日期】    990818
【裁判案由】    詐欺
【裁判全文】
臺灣臺南地方法院刑事判決               99年度易字第598號
公  訴  人  臺灣臺南地方法院檢察署檢察官
被      告  乙○○
上列被告因詐欺案件，經檢察官提起公訴（99年度偵字第3614號
、第4002號、第5026號），判決如下：
    主  文
乙○○無罪。
    理  由
一、公訴意旨略以：被告乙○○已預見金融機構帳戶係個人理財
    之重要工具，關係個人財產、信用之表徵，如交予他人使用
    ，有供作財產犯罪用途之可能，而一般人取得他人存摺之目
    的在於取得贓款及掩飾犯行不易遭人追查，對於提供帳戶雖
    無引發他人萌生犯罪之確信，但仍以基於幫助由真實姓名、
    年籍不詳之人組成之詐騙集團遂行詐欺取財之不確定故意，
    於民國99年1月10日前某日，將其向中華郵政股份有限公司
    原佃郵局申辦之帳戶（帳號：00000000000000號，下稱系爭
    帳戶）存簿及提款卡、密碼，交付予真實姓名、年籍不詳之
    成年男子，該不詳姓名年籍之成年男子取得系爭帳戶後，即
    與其所屬之詐騙集團成員共同基於意圖為自己不法所有之犯
    意聯絡，於99年1月10日，先後撥打電話予謝慧娟、柯美如
    、甲○○三人，佯稱渠等先前於網路購物時，付款方式遭誤
    設為分期付款，須操作提款機取消分期扣款云云，致謝慧娟
    、柯美如、甲○○均陷於錯誤，分別於同日晚上8時56分許
    、晚上9時16分許、晚上9時43分許，分別依指示匯款新台幣
    （下同）29987元、29989元、13056元至被告乙○○系爭帳
    戶中。嗣謝慧娟、柯美如、甲○○於匯款後察覺有異，始知
    受騙，報警處理而循線查獲上情，因認被告乙○○涉有刑法
    第30條第1項、第28條、第339條第1項之幫助共同詐欺取財
    罪嫌云云。
二、按舉證責任係指「檢察官就被告犯罪事實舉證（提出的證據
    ）未詳盡時，將受不利益判斷」之原則。以下分述之：
  (一)檢察官之舉證範圍：
    檢察官之舉證事項應以無罪推定原則為基礎，以定其適用範
    圍。無罪推定原則原本係針對犯罪事實所為之考量原則，使
    無罪責無刑罰之實體法原則，反映於訴訟法上之無罪責證明
    者即應為無罪判決之原則。因而，無罪推定原則對於此些直
    接影響被告罪責存在與否及範圍之所有與實體法事實有關者
    ，皆有其適用。換言之，有關構成要件該當事實、阻卻違法
    之事實、阻卻罪責之事實、客觀處罰條件事實、刑罰之加重
    減輕免除之事實以及關於量刑之事實等，檢察官皆負有舉證
    責任。
  (二)檢察官之舉證程度：
    一般而論，犯罪事實存在與否，亦即所謂的真偽不明的情況
    ，未必即指真偽程度各佔一半之情形，祇要未達能證明犯罪
    事實存在之程度即為所指。尤其在刑事訴訟程序裡，所要解
    決之案件皆與剝奪人民權益息息相關之重大處分行為－「刑
    罰」有關，因而對於犯罪事實存在與否之證明程度要求的特
    別高。因此，刑事訴訟程序中之舉證責任，在於高度之證明
    （超越合理的可疑程度）無法達成時（陷於真偽不明時），
    立即啟動其機能，以判斷負擔舉證責任者之敗訴責任。
  (三)檢察官之實質舉證責任：
    刑事訴訟法第161條、第163條修正之後，檢察官於公判庭中
    對於犯罪事實所應負的實質舉證責任，將無法如同過去般得
    假藉任何理由意圖逃脫，而將實質的舉證責任毫無理由地轉
    嫁給被告，使被告自始蒙上被推定為有罪之陰影。亦基於雙
    方當事人（檢察官與被告，自訴案件中之自訴人與被告亦同
    ）皆得為證據調查之聲請，「實質的舉證責任」與「形式的
    舉證責任」之概念，於訴訟程序中明顯地呈現出，而使法庭
    出現活絡現象。
  (四)總而言之，在現行當事人主義的訴訟架構下，應建立起由檢
    察官負擔舉證責任之制度，且係屬於犯罪事實限於真偽不明
    之敗訴結果責任。換言之，一旦檢察官在公判庭上無法就被
    告之犯罪事實證明至「超越合理的可疑程度」時，法院基於
    其中立第三人之立場，即應對被告諭知無罪判決，不應超過
    檢察官之舉證範圍再依職權進行證據之調查（蒐集），如此
    才有助於檢察官舉證責任之落實，亦使院檢雙方角色、權責
    分明，嚴守其職務本分，不再接續糾問被告，如此始能落實
    公平法院之理念。
三、又按，犯罪事實應依證據認定之，無證據不得認定犯罪事實
    。不能證明被告犯罪者，應諭知無罪之判決。刑事訴訟法第
    154條第2項、第301條第1項分別定有明文。次按認定不利於
    被告之事實，須依積極證據，茍積極證據不足為不利於被告
    事實之認定時，即應為有利於被告之認定，更不必有何有利
    之證據。而認定犯罪事實所憑之證據，雖不以直接證據為限
    ，間接證據亦包括在內，然無論直接或間接證據，其為訴訟
    上之證明，須於通常一般之人均不致有所懷疑，而得確信其
    為真實之程度者，始得據之為有罪之認定，倘其證明尚未達
    到此一程度，而有合理之懷疑存在，致使無從為有罪之確信
    時，即應為無罪之判決（最高法院30年上字第816號、76年
    臺上字第4986號判例意旨可資參照）。再按檢察官就被告犯
    罪事實，應負舉證責任，並指出證明之方法，刑事訴訟法第
    161條第1項定有明文。故檢察官對於起訴之犯罪事實，應負
    提出證據及說服之實質舉證責任。倘其所提出之證據，不足
    為被告有罪之積極證明，或其指出證明之方法，無從說服法
    院以形成被告有罪之心證，基於無罪推定之原則，自應為被
    告無罪判決之諭知，最高法院92年臺上字第128號判例意旨
    可資參照。再按，刑事被告並無自證己罪之義務，其在訴訟
    上所為之辯解，只須達於對起訴事證提出合理質疑之程度為
    已足，檢察官如對被告所舉反證仍有爭執，即應依刑事訴訟
    法第161條規定積極舉證釋疑。被告等既堅決否認犯罪，檢
    察官所舉證據復不足以使法院產生有罪之心證，原判決因認
    被告等犯罪不能證明，於法尚無不合，最高法院97年度台上
    字第3099號判決意旨可資參照。依上開最高法院判例及判決
    意旨可知，基於被告無自證己罪之義務，被告對於檢察官所
    起訴之事證所為之辯解，只須使法院達於合理懷疑之程度即
    可，檢察官如有爭執，即須依刑事訴訟法第161條積極舉證
    ，惟檢察官所舉證據如不足以使法院對被告產生有罪確信之
    心證，基於無罪推定之原則，法院即應為被告無罪判決之諭
    知。
四、檢察官認為被告涉有上開罪嫌之依據：
    本件公訴人認被告乙○○涉有上開犯行，無非係以前開事實
    有被告之供述、證人丁○○之證述、證人即被害人謝慧娟、
    柯美如、甲○○分別於警詢之證述、證人即被害人謝慧娟、
    甲○○所提出之郵政自動櫃員機交易明細表各1份、證人即
    被害人柯美如所提出之中國信託自動櫃員機交易明細表1份
    及被告系爭帳戶之開戶資料、歷史交易清單各1份為其論據
    。
五、證據能力之有無：
    公訴人所提出之上開證據資料及方法，業經本院於98年8月
    4日公開審理之始，經評議後當庭宣示具有證據能力並載明
    於審判筆錄。
六、被告之辯解：
    訊據被告固不否認伊有申請系稱帳戶，及被害人謝慧娟、柯
    美如、甲○○分別遭詐騙集團所詐騙，而分別於99年1月10
    日匯款29987元、29989元、13056元至系爭帳戶等情，惟堅
    詞否認有何幫助詐欺之犯行，辯稱：伊將系爭帳戶之存簿及
    提款卡放在機車置物箱內，密碼則寫在一張紙條上與存簿及
    提款卡放在一起，伊的機車置物箱有被撬開，但當時伊不以
    為意，以為存簿及提款卡是放在家裡或母親那邊，是等到伊
    接到警局傳票時，伊才去問伊母親系爭帳戶之存簿及提款卡
    之下落，才發現系爭帳戶之存簿、提款卡及密碼不見，伊並
    沒有幫助詐欺取財之犯行等語。
七、本院之判斷：
  (一)按幫助犯之成立，必須行為人主觀上具有幫助之故意，客觀
    上具有幫助之行為。詳言之，必須行為人基於幫助正犯犯罪
    之意思，於行為前或實施中給正犯以精神上或物質上之助力
    ，而參與犯罪構成要件以外之積極或消極行為，以助成正犯
    犯罪之實施為要件。是本案之關鍵即在於被告是否有基於幫
    助詐騙集團詐騙金錢之犯意，將系爭帳戶之存摺、提款卡及
    密碼交付予詐騙集團使用?或係如被告所辯，系爭帳戶之存
    摺、提款卡及密碼確係遺失?
  (二)經查：
    1.被害人謝慧娟、柯美如、甲○○分別係因詐騙集團以被告
      所申請之系爭帳戶為工具，向被害人詐騙，因而陷於錯誤
      ，進而分別交付29987元、29989元、13056元予詐騙集團
      成員，被害人因而受有財產上之損害之事實，業據被害人
      謝慧娟、柯美如、甲○○分別於警詢指述綦詳，復有被害
      人謝慧娟、甲○○之郵政自動櫃員機交易明細表各1份、
      被害人柯美如之中國信託自動櫃員機交易明細表1份及被
      告系爭帳戶開戶基本資料、歷史交易清單各1份附卷可參
      ，是此部分之事實堪以認定。
    2.公訴人認被告能預見其金融帳戶將遭利用為人頭帳戶，卻
      仍提供帳戶予他人，因而有幫助詐欺之不確定故意等情，
      乃以系爭帳戶開戶資料、交易歷史清單及被害人之自動櫃
      員機交易明細表等作為所憑之證據。然前開資料，至多僅
      能證明被告有開立系爭帳戶，以及事後該帳戶為詐騙集團
      用以收受提領被害人匯款之事實，尚不能證明被告是否有
      將該帳戶之存摺、提款卡及密碼交付他人，乃至有無幫助
      詐欺取財之犯意。
    3.茲將本件被告及證人即被告之母親丁○○分別於警詢、偵
      訊及本院審理時之供述或證述整理如下：
      (1)證人即被告之母親丁○○之證述：
        偵查中具結證稱：「（乙○○的郵局、臺銀帳戶、存
          簿、提款卡誰保管?）台銀我在使用。郵局他有時候
          他有用，有時候沒有用，有時候放在我這邊，不一定
          是放在我這裡，有時候他要買東西時候會跟我拿提款
          卡，他有時候都放在桌上，我看到的話，我會幫他拿
          起來」、「（為什麼乙○○郵局帳戶存簿、提款卡會
          在你那邊?）因為他很迷糊，有時候東西放一放他就
          會忘記放在哪裡，因為他都西都亂放，所以我都會幫
          他拿起來」、「（除此之外，乙○○還有什麼情形郵
          局存簿、提款卡會放在你那邊?）我也不會講。之前
          我有跟他說要存錢時候，我幫他存。我很少幫他存」
          、「（為什麼乙○○臺銀存簿、提款卡會在你那邊?
          ）我在匯款房屋租金，是我叫他去辦的，因為我家在
          臺銀附近，而且我想說他以後要買房子的話，人家說
          有錢進進出出會比較好」、「（乙○○有無使用過臺
          銀存簿、提款卡?）我記憶中應該是沒有，即使有的
          話也是很少，臺銀提款卡都是我保管」、「（你知不
          知道乙○○郵局提款卡密碼?）不知道，他自己也迷
          糊掉了，他有跟我講密碼，可是我現在想不起來，但
          是我知道他後面4個字是用他表姊生日當密碼」、「
          （乙○○郵局密碼是他自己決定數字?）他決定的」
          、「（你有無信用卡?）現在沒有。之前有，因為我
          有卡債問題」、「（什麼時候有卡債問題?）幾年我
          想不起來，應該是5、6年，那時候我們都還有在繳」
          、「（這5、6年當中，你有無申請信用卡?）沒有，
          乙○○有想申請，那時候我阻止他不要申請，所以他
          也沒有申請。因為他姊姊也有申請信用卡，也背卡債
          」、「（乙○○臺銀的帳戶、提款卡除了你要匯租金
          之外，你還有其他用途?）如果有剩錢的話，會存錢
          進去，沒有其他用途了，主要是匯租金」、「（是否
          就只有付租金這用途而已?）是」、「（為何乙○○
          上次說你要幫他在臺銀、郵局互匯增加信用度以申請
          信用卡?）有一陣子我是這麼想」、「（幾年前?）五
          年這左右吧」、「（你有臺銀、郵局互匯嗎?）很少
          ，幾乎快沒了，我自己也忘了」等語（見偵查卷99年
          度偵字第3614號頁5至8）。
        本院審理中具結證稱：「〔（被告問）你知道我是否
          有打電話報案？〕我不知道」、「〔（被告問）我是
          否有問你，我的存簿及提款卡是否有在你那邊？〕你
          有問我，我說沒有在我身上」、「〔（被告問）我有
          告訴你說我的車子置物箱有被撬開嗎？〕有」、「（
          被告曾經問你說，他的存簿、提款卡有沒有在你那邊
          ，被告是指那個存簿、提款卡？）郵局的」、「（你
          知道被告名下有幾個帳戶嗎？）三本。一本郵局、一
          本台銀、一本建華」、「（這三個帳戶都分別是誰在
          保管使用？）台銀是我在使用，建華是他之前上班用
          ，後來沒有用，都是我在保管。郵局起先被告讀書時
          是我在保管，後來他畢業後說要用就拿去用」、「（
          被告什麼時候跟你問說他的郵局存簿、提款卡有沒有
          在你那邊？）是在被告接到警局傳票之後，時間是在
          今年」、「（幾月份？）不記得」、「（你說被告郵
          局的存簿畢業後是他自己保管，對嗎？）沒有，有一
          段時間也是我保管。因為我怕他丟掉」、「（為何你
          前後說法不一？）也不是不一，因為有時候是我保管
          ，但他要用，就會向我拿」、「（到底被告畢業後，
          被告之郵局存簿、提款卡是何人在保管、使用？）我
          在保管。因為被告東西會亂丟」、「（被告畢業後，
          被告郵局的存簿，你都會使用嗎？）也是有」、「（
          被告是什麼時候畢業的？）高中畢業，很多年了，不
          知道是哪一年」、「（被告郵局提款卡、存簿，你有
          在使用，你是否知道密碼？）被告之前設定的密碼是
          我設定的，所以我知道。之後的我就不知道」、「（
          你是不是從被告畢業後，你有陸陸續續用被告郵局的
          存簿、提款卡？）對」、「（你陸陸續續都有在使用
          被告郵局存簿、提款卡，那你是否也會知道被告提款
          卡的密碼？）我是保管」、「（那你到底有沒有陸陸
          續續使用被告郵局存簿、提款卡？）有用，但很少」
          、「（被告郵局的提款卡最新的密碼是幾號？）1029
          」、「（1029是什麼意思？）就是他表姐的生日」、
          「（被告的表姐是誰？）廖怡惠。後來她有改名字叫
          廖苡萱（或瑄）」、「（你本來就知道廖怡惠的生日
          是10月29日了嗎？）對，因為她是我養大的」、「（
          被告郵局的提款卡密碼用他表姐的生日號碼，這是被
          告自己想的，還是你教他的？）被告自己想的」、「
          （被告有跟你講過他提款卡的密碼是用他表姐的生日
          號碼嗎？）有」、「（你剛剛有回答，他有告訴你他
          的機車置物箱被撬開這件事情，這樣對嗎？）他有提
          過」、「（他是什麼時候有向你提過他的機車置物箱
          有被撬開？）我忘記了」、「（他提機車置物箱有被
          撬開這件事情是在被告跟你詢問他的郵局存簿、提款
          卡有沒有在你身邊之前還是之後的事？）應該是之前
          」、「（被告怎麼跟你說他的機車置物箱有被撬開的
          事情？）因為我問被告說他的機車置物箱鎖頭為何不
          好用，他說他去高雄時寄放機車時感覺好像有被撬開
          ，然後我就叫他去換鎖」、「（被告跟你說他感覺他
          機車置物箱鎖頭有被撬開，他有沒有說什麼東西丟掉
          了嗎？）沒有說」、「（那你有沒有問他他有沒有什
          麼東西丟掉？）沒有問」、「（被告畢業後，你是什
          麼情形會用到被告郵局的存簿、提款卡？）大部分我
          都是用來轉帳」、「（99年被告郵局的存簿、提款卡
          都是你在保管嗎？）今年年初時，我也忘記了，有時
          候我拿，有時候他拿」、「（99年初，被告有用完自
          己的郵局存簿、提款卡後固定再交給你保管這種情形
          嗎？）不固定，有時候我看到他亂放，我就將它保管
          起來」、「（你說被告郵局密碼是1029，是指存簿還
          是提款卡的密碼？）提款卡，因為存簿密碼是我幫他
          設定的」、「（被告的郵局的存簿密碼是幾號？）74
          61」、「（你有用被告的提款卡去使用過存、提款嗎
          ？）有，因為被告讀書時，沒有跟我住一起，我會匯
          錢給他，畢業後也有使用過提款卡，但是很少」、「
          （你有用被告的提款卡去存、提款，你打的密碼幾號
          ？）00000000」、「（你剛剛不是說提款卡的密碼是
          1029嗎？）不是，我剛剛只是說後四碼」、「（實際
          上被告郵局提款卡密碼是幾號？）00000000」、「（
          被告郵局提款卡密碼00000000的號碼有沒有變過？）
          7461這個密碼是我以前幫他設定的，被告跟我說他沒
          有變過」、「〔受命法官提示被告郵局系爭帳戶98年
          9月16日到99年1月12日之交易明細表（這份明細表有
          哪幾筆是經由你去提款的？）〕我沒有印象」、「（
          那你知道從98年9月16日到98年9月23日陸續提款1006
          元是何人提款的？）我沒有印象」、「（99年1月10
          日以後之交易明細表，陸續有存款、提款這些交易，
          有無你經手的？）我想不起來」、「（從被告機車置
          物箱被撬開到被告接到警局傳票這中間，他有無向你
          要過郵局存簿、提款卡？）沒有」、「（從被告機車
          置物箱被撬開到被告接到警局傳票這中間，你有無向
          他要過郵局存簿、提款卡？）沒有」、「（你知道被
          告會把密碼寫起來嗎？）會」、「（寫哪一本的？）
          郵局的，因為我看過」、「（寫在哪裡？）寫在一張
          紙條上」、「（你為什麼知道他寫在紙條上？）因為
          我看過」、「（他紙條放在哪裡？）紙條就放在存簿
          裡。有一次我向被告拿簿子，我忘記帶台銀，我有請
          被告的爸爸或姐姐去幫我轉帳，然後我就沒有跟被告
          拿了」、「（你知道被告在98年-99年間有無工作？
          ）有，被告從畢業後就一直在7-11上班」、「（被告
          月薪多少？）月薪約23000元左右」、「（被告有無
          負債？）沒有」等語（見院卷頁21至25）。
      (2)被告之供述：
        警詢中供稱：「（你向原佃郵局所申請之系爭帳戶之
          存簿暨提款卡，於何時?何地遺失？）我於99年1月18
          日下午4時許，我在臺南市○○區○○路4段9號(統一
          超商)門市門口，發現放在機車置物箱原佃郵局所申
          請系爭帳戶之存簿暨提款卡不見」、「（你發現放在
          機車置物箱原佃郵局所申請系爭帳號存簿暨提款卡不
          見，是否有向警方報案?）沒有」、「（你發現放在
          機車置物箱原佃郵局所申請系爭帳號存簿暨提款卡不
          見，為何未向警方報案?）我想說重新辦就好，所以
          未向警方報案」等語（見警卷頁2至3）。
        偵查中供稱：「（共有幾個帳戶?）2個，除了上開郵
          局帳戶（指系爭帳戶）之外，還有一個臺灣銀行的帳
          戶」、「（郵局帳戶之存摺及提款卡現在何處?）都
          不見了」、「（何時地遺失?）伊於98年3月18日時，
          我車子停在台南火車站附近，發現時我車子置物箱被
          撬開」、「（為何發現遺失?）我是接到警察局通知
          ，才知道不見了」、「（機車置物箱被撬開，有無去
          報案?）沒有。因我不知道有何東西不見」、「（既
          然已經很久沒有使用，為何要將上開帳戶放在機車置
          物箱內?）因我當時要買漫畫，需要匯款，（又改口
          稱）我一直都將帳戶放在置物箱」、「（你不是還有
          一本台灣銀行帳戶?）那本帳戶放在我媽媽那邊」、
          「（提款卡密碼幾號?）00000000」、「（有何特殊
          意義?）我及我表姐生日」、「（你的生日不是74年7
          月28日嗎?）我從小到大都使用00000000這個密碼，
          這個密碼是我媽媽叫我用的」、「（為何被害人將款
          項匯入你上開郵局帳戶後，馬上就遭人提領?）因我
          有將密碼寫在紙條上與帳戶放在一起」、「（你既然
          清楚記得提款卡密碼，為何還要寫在提款卡上?）我
          與我媽媽會利用我的郵局及台灣銀行帳戶互相匯款」
          、「（為何要互相匯款?）我媽媽說這樣做，以後申
          請信用卡時會較容易核發」、「（既然要互相匯款時
          使用，為何郵局帳戶遺失沒有發現?）因我媽媽說信
          用卡不好，她不想申請了，所以她後來就沒有利用二
          個帳戶互相匯款」、「（你怎麼知道後來她不想申請
          信用卡?）因我媽媽曾經說信用卡不好用，…」等語
          （見偵查卷99年度核交字第1289號頁12至14）；又於
          偵查中供稱：「（現在郵局帳戶、提款卡在哪裡?）
          已經遺失了」、「（什麼時候遺失?）遺失時間不清
          楚」、「〔（提示警卷第2頁）你在警局說，是99年1
          月18日在安和路4段統一超商前遺失，意見?〕沒有。
          那時候我不確定，那是我跟他說那個沒有錯」、「〔
          （提示本署99年3月25日詢問筆錄）你在本署檢察事
          務官開庭時說，我於98年3月18日時在台南火車站附
          近發現車子置物箱被撬開，意見?〕我剛剛有講3月18
          日啊」、「（你郵局提款卡密碼幾號?）00000000」
          、「（為什麼你郵局提款卡要設定這個密碼?）我從
          小就在用的密碼，這是媽媽當初設定的，以前媽媽給
          我們用的時候就是用這密碼」、「（你有無臺銀帳戶
          、提款卡?）有。都在媽那邊」、「（為何臺銀的帳
          戶、提款卡會在你媽媽那邊?）那是媽媽叫我去辦的
          ，那都是媽媽在用的」、「（為何上次開庭時說你媽
          媽會利用你郵局及臺銀帳戶相互匯款?）我們之前有
          在說轉帳、申請信用卡的事情，時間我不知道，好像
          是二年前吧，我只知道都在媽那邊，我都沒有在用」
          等語（見偵查卷99年度偵字第3614號頁9至10）。
        本院審理中供稱：「（你有向你母親說你機車置物箱
          被撬開的事情嗎？）有」、「（何時跟你母親說的？
          ）我不記得了」、「（在你發現你機車置物箱被撬開
          ，你有無發現你什麼東西不見？）因為沒有什麼東西
          被動到，所以沒有刻意去找」、「（你在什麼時候才
          知道你的郵局存摺、提款卡不見了？）我是要網路買
          漫畫時，我要去找系爭存簿，我就去問我母親，我母
          親說沒有」、「（你是說你要網路上買漫畫才發現郵
          局存簿不見，這是你接到警局傳票前嗎？）對」、「
          （你知道發現簿子不見的時間點？）我沒有去注意」
          、「（你有沒有想到你的郵局存簿、提款卡不見了，
          有可能被人撿走，會被別人利用嗎？）那時候沒有想
          到，因為媽媽有時候看到我放在置物箱裡他就會拿去
          收好」、「（你發現存簿不見後，有沒有問你母親有
          沒有拿去？）我有問」、「（你母親如何回答？）我
          媽媽說他沒有拿」、「（你有沒有想到有可能是不見
          了？）沒有，因為我本身都會亂放」、「（你真正發
          現存簿不見到底是什麼時候？）是收到警局傳票之後
          ，我才開始去找。我就問媽媽我簿子、卡片是不是有
          放在他那裡，我才發現不見」、「〔在偵查中你說是
          98 年3月18日將車子停在火車站附近，發現置物箱被
          撬開，這樣對嗎？（提示偵查卷並告以要旨）〕筆錄
          我有這樣回答」、「（所以你發現存摺不見的時間點
          ？）是在接到警局傳票之後」、「〔你的郵局交易明
          細表從98年9月16日到98年9月23日陸續提款1006元是
          何人提款的？（提示警卷並告以要旨）〕我不確定」
          、「（你的郵局存簿到底何時遺失的？）我不清楚」
          、「（你的郵局存簿、提款卡密碼有相同嗎？）存簿
          我不知道，提款卡我知道，00000000」、「（這個密
          碼有寫起來嗎？）我寫在一張紙條上面」、「（紙條
          放在哪裡？）與存摺、提款卡放在一起」、「檢察官
          論告稱（被告與被告母親都知道被告提款卡是他表姐
          生日的組合，且被告表姐是由被告母親養大，沒有道
          理再寫在一張紙條上）」、「（有何辯解？）後面10
          29我有時候也會忘記，有時候我也會問母親，所以我
          還是會寫在一張紙條」等語（見院卷頁26至28）。
      (3)互核參酌證人丁○○之上開證述及被告之上開供述，就
        被告系爭帳戶之密碼如何設定、變更乙節，所述固不相
        符，惟就被告騎乘機車之置物箱曾遭人撬開，被告有將
        系爭帳戶之密碼寫在紙條上與存簿放一起及被告在接到
        警局通知書後，曾向證人丁○○詢問系爭帳戶之下落等
        情，則屬相符，是被告之系爭帳戶之存摺、提款卡及密
        碼似已遺失，而非由被告交付予詐騙集團使用；進而言
        之，被告是否確有基於幫助詐騙集團詐騙金錢之犯意，
        將系爭帳戶之存摺、提款卡及密碼出售予詐騙集團使用
        ，即存有合理之懷疑。
    4.又被告犯罪事實之認定，須有積極證據可為佐證，且基於
      被告無自證己罪之義務，尚不能僅以被告辯詞不足採或前
      後不一致，遽爾認定其有幫助詐欺犯罪行為之實行，揆諸
      刑事訴訟法及最高法院判例、判決要旨已反覆申明此旨，
      自應為被告有利之認定。本件被告自始即否認有何幫助詐
      欺之犯行，而辯稱系爭帳戶業已遺失，公訴人雖提出上述
      論據，主張被告所述不實、辯詞不可採，然若無積極證據
      可證明被告確係明知其帳戶可能做為人頭帳戶，仍將提款
      卡交付他人使用，即不能僅以該帳戶事後確遭作為人頭帳
      戶使用，即推論被告有故意提供帳戶之行為。此外，公訴
      人並未提出其他積極證據以供本院審酌，亦未證明被告有
      其他幫助詐欺犯行，既不能證明被告犯罪，依據前述說明
      ，依法自應為被告無罪之諭知。
八、綜上所查，本件並無任何積極證據足資證明被告確有將其系
    爭帳戶交付予犯罪集團使用，是亦無證據足以證明被告具有
    幫助犯罪集團詐欺取財之不確定故意，自難僅憑系爭帳號為
    被告所申請，及被害人謝慧娟、柯美如、甲○○之匯款收據
    及被告系爭帳戶開戶基本資料及歷史交易清單各1份，遽認
    被告成立幫助詐欺取財罪，是本件尚未達到通常一般之人均
    不致有所懷疑，而得確信其為真實之程度者，而有合理之懷
    疑存在，致無從為被告涉有上開犯行之確信，揆諸前述說明
    ，是被告被訴上開罪名不能證明，依法應為無罪判決之諭知
    。
據上論斷，應依刑事訴訟法第301條第1項，判決如主文。
本案經檢察官丙○○到庭執行職務。
中    華    民    國    99    年    8     月    18    日
                刑事第二庭  審判長 法  官  蘇義洲
                                   法  官  童來好
                                   法  官  黃瑪玲
以上正本證明與原本無異。
如不服本判決，應於本判決送達後10日內，向本院提出上訴書狀
，並應敘述具體理由。如未敘述上訴理由者，應於上訴期間屆滿
後20日內向本院補提理由書狀（均須按他造當事人之人數附繕本
）「切勿逕送上級法院」。
                                   書記官  黃玉秀
中    華    民    國    99    年    8     月    18    日

司法院資訊處製作；財團法人民間司法改革基金會備份。
